　　　　　　　　　臺灣高等法院刑事判決
上　訴　人　臺灣桃園地方法院檢察署檢察官
被　　　告　蕭寶彥
上列上訴人因被告重利案件，不服臺灣桃園地方法院99年度易字
第1032號，中華民國100年5月27日第一審判決（起訴案號：臺灣
桃園地方法院檢察署99年度偵字第6528號），提起上訴，本院判
決如下：
    主  文
原判決撤銷。
蕭寶彥乘他人急迫貸以金錢，而取得與原本顯不相當之重利，處
有期徒刑陸月，如易科罰金，以銀元佰元即新臺幣玖佰元折算
壹日，減為有期徒刑月，如易科罰金，以銀元佰元即新臺幣
玖佰元折算壹日。又乘他人急迫貸以金錢，而取得與原本顯不相
當之重利，處有期徒刑陸月，如易科罰金，以新臺幣壹仟元折算
壹日，減為有期徒刑月，如易科罰金，以新臺幣壹仟元折算壹
日。應執行有期徒刑伍月，如易科罰金，以銀元佰元即新臺幣
玖佰元折算壹日。
    事  實
一、蕭寶彥前因於民國（下同）92年間犯重利罪、恐嚇危害安全
    罪，經臺灣桃園地方法院94年易字第429號判決有期徒刑5月
    ，如易科罰金，以銀元3佰元即新臺幣9佰元折算1日，上訴
    後，經本院95年上易字2526號判決駁回上訴確定。該罪嗣經
    本院96年聲減字第4977號裁定減刑為有期徒刑2月又15日，
    如易科罰金，以銀元3佰元及新臺幣9佰元折算1日確定。於
    97年1月2日易科罰金執行完畢（後述犯行在此之前，不成立
    累犯）。
二、蕭寶彥基於重利之犯意，分別為下列犯行：
(一)、於94年7月2日（起訴書誤載為97年），趁魏夢麟需錢孔急，
    在桃園縣中壢市仁美新村117號處，貸款新臺幣（下同）20
    萬元予魏夢麟，簽立金錢消費借貸契約，約定月息9分，並
    先預扣6萬元，實際僅交付魏夢麟14萬元，以此方式收取與
    原本顯不相當之高額利息。
(二)、自95年12月間起至96年2月間止，乘曾智奎急需資金週轉之
    際，在桃園縣中壢市○○○路某處，陸續貸予曾智奎共計17
    萬7仟5佰元，其後曾智奎雖償還蕭寶彥7萬元，然蕭寶彥仍
    於96年4月13日，要求曾智奎簽發面額為17萬7仟5佰元本金
    及3萬6仟元利息之本票各1紙作為擔保，嗣因曾智奎無力償
    還，蕭寶彥稱已將其自用小客車向當舖質押借款，作為抵償
    曾智奎之借款，每月利息需由曾智奎負責。蕭寶彥並於96
    年7月9日向臺灣桃園地方法院檢察署對曾智奎提出詐欺告訴
    ，主張曾智奎借款共28萬3仟5佰元，卻僅還款7萬元即避不
    見面，於該案偵查程序中，曾智奎之母江秀玉並與蕭寶彥簽
    立和解書，承諾願償還蕭寶彥21萬3仟5佰元之本利，蕭寶彥
    始撤回詐欺告訴，嗣經曾智奎委由女友龍昊芬分別於96年9
    月17日、96年9月27日及96年10月19日還款6萬3仟元、6萬9
    仟元及5萬5仟元予蕭寶彥後，仍積欠2萬6仟5佰元之本利，
    而以此方式取得與原本顯不相當之高額利息。
三、案經臺灣臺北地方法院檢察署檢察官主動分案偵查起訴。
    理  由
壹、證據能力部分：
    按被告以外之人於審判外之言詞或書面陳述，除法律有規定
    者外，不得作為證據；被告以外之人於審判外之陳述，雖不
    符前4條之規定，而經當事人於審判程序同意作為證據，法
    院審酌該言詞陳述或書面陳述作成時之情況，認為適當者，
    亦得為證據。當事人或辯護人於法院調查證據時，知有第15
    9條第1項不得為證據之情形，而未於言詞辯論終結前聲明異
    議者，視為有前項之同意。刑事訴訟法第159條第1項、第15
    9條之5分別定有明文。經查：被告蕭寶彥於原審及本院審理
    時對於本判決下列所引用被告以外之人於審判外之言詞或書
    面陳述紀錄之證據能力未表示爭執，迄於本院言詞辯論終結
    前亦未聲明異議，依上揭說明，視為被告於審判程序已同意
    作為證據，審酌該言詞陳述或書面陳述均非違法取得，亦無
    證明力明顯過低之情形，均得採為證據。
貳、實體部分：
一、被告蕭寶彥堅詞否認有何重利犯行，辯稱：伊借款給魏夢麟
    、曾智奎並未收取利息。魏夢麟向伊借了20萬元，沒有算利
    息；曾智奎是分開借的，在環中東路伊開設的檳榔攤借的，
    每次借都是不同的理由，如生活費、修車費、小孩的費用還
    有生活費等等，借的時候伊並未要求簽本票，是因為曾智奎
    借完第四筆錢之後，伊聯絡不到他，在96年4月13日遇到曾
    智奎，所以要求他簽本票，一張17萬7仟5佰元，一張3萬6仟
    元，3萬6仟元的部分，是當初曾智奎借的時候，他說因為他
    媽媽的房子要貸款或賣掉，來償還債務，但是並沒有，那時
    候因伊也需要用錢，故伊跟證人曾智奎說如果他母親沒有辦
    法還錢，伊必須要去當鋪借錢，這筆錢跟當鋪借的錢，由曾
    智奎處理，曾智奎也答應了，曾智奎之前借過一次7萬元，
    這部分已經償還云云。經查：
(一)、被告借款予魏夢麟部分：
  1.證人魏夢麟雖於原審審理時證稱：「（問：當初你跟他借錢
    時，他有跟你約定怎麼算利息嗎？）沒有。（問：你跟被告
    借錢時，有約定怎麼還錢嗎？）當初有講好說每個月還5仟
    或1萬。當初我在作臨時工。（問：你跟被告借20萬元，被
    告拿多少錢給你？）因為我是算我跟我表哥一起合借，我的
    部分應該是9萬多元，再加上我表哥，我幫我表哥一起還。
    我是跟他分2、3次借的，不是一次借20萬。（問：你說你跟
    他借20萬元，是分次跟他借，還有跟你表哥一起借20萬元？
    分幾次借，被告一共交給你多少錢？）時間有點久，記不清
    楚。因為我自己部分是9萬多元。加上我表哥的部分應該是
    15萬、16萬元。（問：20萬元是怎麼算的？）因為我們簽的
    那張本票是20萬元，3萬元是利息，後面沒有算利息，就剛
    好20萬元整。（問：還是是你跟你表哥一共借了14萬元？）
    忘了。（問：為何你還是以60萬跟被告和解？）應該是20萬
    才對。沒有60萬。」（見原審卷第95頁背面-第98頁），然
    此與證人魏夢麟於偵查及本院審理時證稱：「當時因須資金
    週轉，我向蕭寶彥借款14萬元，加上利息共欠20萬元，我有
    開一張20萬的本票給蕭寶彥...約定每月還5仟元，還到20萬
    結束...我當時確實只有借14萬元。」（見他字第4252號卷
    第34-35頁）、「是借20萬拿16萬，先扣掉4萬元的利息」（
    見本院卷第47頁）不符。證人魏夢麟就與被告借貸本金究為
    20萬元或14萬元，前後所述不一，審酌證人魏夢麟前因遭被
    告提出詐欺告訴，於該偵查程序中係以被告之地位，為自己
    無詐欺犯行提出辯解，與本案被告係處於相對立之地位，其
    於該偵查中所為之陳述當無偏袒被告之可能。且被告於對證
    人魏夢麟提出詐欺告訴之偵查程序中，亦從未提及證人魏夢
    麟所積欠之款項包括證人魏夢麟之表哥所為之借款，甚且陳
    稱：「我從去年7月至今年7月間有到魏夢麟家中10餘次，魏
    夢麟已無住該處，但被告的父親及表哥有住那邊，他們並表
    示會告知被告。」（見他字第4252號卷第6-7頁），倘證人
    魏夢麟所述對被告之欠款中超過半數為其表哥所積欠，則被
    告於尋找不到證人魏夢麟之際，豈可能不向證人魏夢麟之表
    哥追討？且證人魏夢麟於原審審理時就其所述與表哥借款總
    額竟稱「忘了」，就上開前後不一何者可信復稱「都可以」
    （見原審卷第98頁），足認證人魏夢麟於原審審理時所為之
    證述與常情不符、多所隱瞞，應屬事後迴護被告之詞，自難
    為被告有利之認定。證人魏夢麟上開於偵查中及本院審理時
    所為之供述應與事實相符，較為可信。被告借款與證人魏夢
    麟14萬元，即先預扣利息6萬元之事實，堪以認定。
  2.而證人魏夢麟於原審審理時復證稱：「（你們當初是約定利
    息9分嗎？）應該是」（見原審易字卷第97頁背面），且被
    告亦於偵查中自承：「（為何契約記載日息3分？）那是寫
    錯了，應該是日息3厘，月息利9分。（何以你剛剛說沒有利
    息？）確實當初是約定利息月息9分。」（見他字第3140號
    卷第77-78頁）。而被告於97年7月8日向臺灣桃園地方法院
    以魏夢麟為債務人聲請支付命令，並於同年月23日具狀陳報
    利息之計算為月息9分，嗣經臺灣桃園地方法院97年司促字
    第25030號支付命令裁定中以「另債權人請求按月利率9分計
    算乙節，按支付命令之聲請，依聲請之意旨認債權人之請求
    為無理由者，法院應以裁定駁回之；就請求之一部不得發支
    付命令者，應僅就該部分之聲請駁回之，民事訴訟法第513
    條第1項定有明文。次按約定利率，超過週年百分之二十者
    ，債權人對於超過部分之利息，無請求權，為民法第205條
    所明定。經核，雙方約定應付利息之利率為月利率9分，亦
    即週年利率百分之108，則依上開民法規定，債權人請求之
    利率超過週年利率百分之20部分，自屬無據」而駁回被告陳
    報以月息9分計算利息之聲請，僅以週年利率百分之20核定
    債務人魏夢麟欠款之利息，此有支付命令聲請狀、陳報狀、
    上開支付命令在卷可稽（見他字第4252號卷第15-21頁）。
    而民間借款利息通常為月息2、3分（即2、3%），為一般有
    民間資金往來經驗者所熟知，相關報章雜誌對銀行及民間利
    息之起落，亦時有報導，屬公眾周知之事實（參看最高法院
    84年臺上字第5329號、84年臺上字第5061號判決），被告除
    於借款之際先預扣利息6萬元，復與證人魏夢麟約定還款月
    息9分（即9%），年息達108%，自係與原本顯不相當之利息
    ，核屬重利無疑。
  3.且被告與證人魏夢麟所約定之上開還款年息不惟超出民法第
    205條所規定一般借貸契約之法定最高利率即年息20％甚遠
    ，且與上述民間利息相較，亦有相當差距，如借款1年，所
    需支付之利息即已高於本金，衡情一般借款人倘非出於急迫
    ，當不致以此高利貸款，且被告於偵查中亦自承：「（為何
    借款給魏夢麟？）因為魏夢麟急用金錢周轉。」（見他字第
    4252號卷第6頁），堪認證人魏夢麟應係出於急迫而向被告
    借款之情甚明，被告確係乘證人魏夢麟人急迫之際貸以金錢
    而取得與原本顯不相當之重利無誤。
(二)、被告借款予曾智奎部分：
  1.曾智奎確曾於95年12月間某日起至96年2月間某日止，陸續
    向被告借款共計17萬7仟5佰元，其後曾返還7萬元，而後被
    告要求曾智奎簽發面額為17萬7仟5佰元本金及3萬6仟元利息
    之本票各1紙作為擔保，嗣被告於96年7月9日向臺灣桃園地
    方法院檢察署對曾智奎提出詐欺告訴，主張曾智奎借款共28
    萬3仟5佰元，卻僅還款7萬元即避不見面，嗣於該案偵查程
    序中，與曾智奎之母江秀玉簽立和解書，江秀玉承諾願償還
    蕭寶彥21萬3仟5佰元之本利，被告則撤回詐欺告訴，嗣經曾
    智奎之女友龍昊芬或江秀玉返分別於96年9月17日、96年9月
    27日及96年10月19日還款6萬3仟元、6萬9仟元及5萬5仟元予
    蕭寶彥等情，為被告所是認（見原審審易字卷第42頁、偵字
    第17245號卷第2頁、他字第3410號卷第79頁），核與證人曾
    智奎、龍昊芬於原審審理時所證相符（見原審易字卷第60頁
    -第61頁背面、第76頁背面），並有曾智奎於96年4月13日所
    簽發面額分別為17萬7仟5佰元本金及3萬6仟元之本票2張、
    臺灣桃園地方法院檢察署申告案件受理單、被告以告訴人身
    分所為之筆錄、江秀珍於96年8月29日與被告簽立之和解書1
    紙、被告簽署之上開還款收據3張在卷可稽（見他字第3340
    號卷第18-19頁、偵字第17245號卷第1、2、5、13頁）。
  2.被告固辯稱，因與證人曾智奎係朋友故未收取利息，利息是
    伊向當舖借款的利息，曾智奎同意支付此利息云云。惟證人
    曾智奎於偵查程序中稱：「蕭寶彥沒有預扣利息，但要我一
    次還17萬7仟5佰元給他，我當時沒有那麼多錢，蕭寶彥要我
    去貸款，但我沒辦法向銀行借錢，後來蕭寶彥就說他拿他的
    車子去向當舖借錢，用來還我欠他的錢，並要我直接還當舖
    錢，我沒有同意，但他沒有跟我說當舖利息多少，後來就要
    我還28萬元。」、「蕭寶彥把他去當舖借錢所產生的利息都
    算在我身上，要我歸還，可是我當初根本就沒有答應他要付
    當舖的利息，是他硬加在我身上的。」（見他字第3340號卷
    第24頁、他字第3410號卷第94頁）；於原審審理時證稱：「
    他去當舖借錢之前有先告知你嗎？）是我還到一半的時候，
    他才跟我講說他已經去當舖借錢。」、「我知道他告我，可
    是當時我跟他借的是17萬多。後來我進去關，沒有還他錢。
    他自己跟當舖借錢，他要我幫他還他跟當舖借的錢。（為何
    17萬變成28萬？）可能是加上他跟當舖借的錢，本金加利息
    。（他跟當舖借的錢，要你還28萬3仟5佰元，實際上你只跟
    他借了17萬7仟5佰元？）對。（之間的差額是否他要你還的
    利息？）應該是...（這二張本票【見偵字第17245號卷第3
    頁】的面額加起來一共多少錢你知道嗎？）21萬3仟5佰元，
    剛好就是被告提出詐欺告訴，說我欠的總額28萬3仟5佰元扣
    掉我還過的本金7萬元。」（見原審易字卷第37頁背面、第
    60頁-第61頁背面）。證人曾智奎既已無力償還所欠被告之
    欠款，豈有貿然同意支付當舖高額利息之理，而被告迄未能
    提出其向當舖借款之相關資料，則被告是否曾向當舖借款並
    非無疑。故應認被告與證人曾智奎於借款之初雖未言明須計
    算計息，然被告於出借總計17萬7仟5佰元後，卻以證人曾智
    奎無法一次償還全部欠款致其須向當舖借款為由，要求證人
    曾智奎須負擔被告向當舖借款之利息，以此權充證人曾智奎
    借款利息，向證人曾智奎請求償還28萬3仟5佰元之本利甚明
    。而被告主張證人曾智奎應還款之金額與本金之差額達10萬
    6仟元，而自96年2月間證人曾智奎向被告最後一次借款迄96
    年7月9日被告提出詐欺告訴僅相隔5月，相當於證人曾智奎
    借款17萬7仟5佰元每月須償還2萬1仟2佰元之利息，月利率
    達11.94 %（2萬1仟2佰元除以17萬7仟5佰元），年利率達14
    3.32%（11.94%乘以12個月）。而民間利息通常為月息2、3
    分（即2、3%，換算為年息則為24、36%），已如上述，被告
    向證人收取曾智奎年息143.32 %之年息，核係與原本顯不相
    當之重利。
  3.且證人曾智奎亦已證稱係因為小孩的原因，所以急著用錢（
    見原審易字卷第36頁背面），方向被告借款。而被告又以證
    人曾智奎無法一次償還全部借款致其須向當舖借款為由，巧
    立上開名目要證人曾智奎負擔上開高額利息，自係趁證人曾
    智奎急迫借款而無法立即還款之際，而取得上開重利。
(三)、綜上，被告上開二次重利犯行，均堪以認定。
二、被告於事實欄二(一)所示重利犯行後，94年2月2日修正公布之
    刑法部分修正條文，業於95年7月1日施行；修正後刑法第2
    條第1項規定：「行為後法律有變更者，適用行為時之法律
    。但行為後之法律有利於行為人者，適用最有利於行為人之
    法律」，上揭條文係規範行為後法律變更所生新舊法律比較
    適用之準據法，於刑法修正施行後，應適用上揭條文之規定
    ，為「從舊從輕」之比較；又法律變更之比較適用，比較時
    應就罪刑有關之共犯、未遂犯、想像競合犯、牽連犯、連續
    犯、結合犯，以及累犯加重、自首減輕暨其他法定加減（如
    身分加減）與加減例等一切情形，綜其全部罪刑之結果而為
    比較；且就比較之結果，須為整體之適用，不能割裂分別適
    用各該有利於行為人之法律，此即法律變更之比較適用所應
    遵守之「罪刑綜合比較原則」及「擇用整體性原則」（參看
    最高法院24年上字第4634號判例、27年上字第2615號判例、
    95年第8次刑事庭會議決議）；茲就與被告等本件犯行相關
    之刑法修正前、後條文之比較，分述如下：
(一)、關於罰金刑部分：刑法第334條之重利罪定有罰金刑，而有
    關罰金刑之最低數額部分，被告行為時刑法第33條第5款規
    定：「罰金為1元以上。」，依已廢止之罰金罰鍰提高標準
    條例第1條前段提高為10倍，再依現行法規所定貨幣單位折
    算新臺幣條例第2條規定折算後為新臺幣為30元以上。而95
    年7月1日起施行之刑法第33條第5款則規定：「罰金為新臺
    幣1,000元以上，以百元計算。」，是依修正後刑法第33條
    第5款規定，已就罰金刑之下限有所提高，自以修正前之規
    定對被告為有利。
(二)、修正前刑法第51條規定：「數罪併罰，分別宣告其罪之刑，
    依左列各款定其應執行者：」其中第5款規定：「宣告多數
    有期徒刑者，於各刑中之最長期以上，各刑合併之刑期以下
    ，定其刑期。但不得逾20年。」；修正後刑法第51條第5款
    規定：「宣告多數有期徒刑者，於各刑中之最長期以上，各
    刑合併之刑期以下，定其刑期。但不得逾30年。」，比較修
    正前後之規定，以修正前之規定較有利於行為人，應依修正
    前刑法第51條第5款規定，定應執行之刑。
(三)、刑法第41條於94年2月2日修正公布，自95年7月1日起施行，
    而罰金罰鍰提高標準條例第2條前段，並已刪除，有關易科
    罰金折算標準，於舊法時期，應依已刪除之罰金罰鍰提高標
    準條例第2條前段規定及現行法規所定貨幣單位折算新臺幣
    條例第2條，就其原定數額提高為100倍折算1日，並換算為
    新臺幣，則易科罰金折算標準，應以銀元3佰元即新臺幣9佰
    元折算1日。95年7月1日施行之刑法第41條第1項前段則規定
    ，以新臺幣1千元、2千元或3千元折算1日易科罰金，比較新
    舊法，及已刪除之罰金罰鍰提高標準條例第2條規定，94年2
    月2日修正自95年7月1日起施行之刑法第41條第1項對被告較
    為不利，依刑法第2條第1項規定，應適用94年2月2日修正公
    布前之刑法第41條第1項前段規定，定易科罰金折算之標準
    。至於刑法第41條再度修正，自98年9月1日起施行，本次修
    正係針對被判處6月以下有期徒刑及拘役確定之人，於執行
    時，本得聲請易科罰金，而未聲請易科罰金時，得改為聲請
    易服社會勞動，此乃檢察官執行時所應處理之事項，非係刑
    罰法律有變更，此次修正自毋庸為新舊法之比較，併此敘明
    。
(四)、綜合上述各條文修正前、後之比較，揆諸前揭最高法院決議
    所揭示之罪刑綜合比較原則，就被告如事實欄二(一)所示犯行
    及被告於刑法修正前後所犯二罪之數罪併罰、易科罰金之折
    算標準（詳如下述）依刑法第2條第1項前段之規定，應整體
    最有利於被告即修正前之易科罰金標準。
三、核被告上開二次所為，均係犯刑法第344條之重利罪。被告
    二次重利犯行，犯罪時間分別在新刑法施行之前、後，且犯
    意各別，行為互殊，並無接續犯、集合犯之關係，應予分論
    併罰。
四、原審採信被告之辯解，就被告上開二次重利犯行均為無罪之
    諭知，容有未洽。檢察官提起上訴，指摘原判決此部分不當
    ，為有理由，應由本院將原判決撤銷改判。審酌被告前於92
    年間即因重利犯行，遭偵查起訴，竟仍於該案件審理中，利
    用他人經濟困窘急需用錢之際，謀取重利，並考量被告犯罪
    所得、犯後態度等一切情狀，就被告二次重利犯行，均判決
    有期徒刑6月，就事實欄二之(一)部分，並諭知如易科罰金時
    ，以銀元3佰元即新臺幣9佰元折算1日之標準；就事實欄二
    之(二)部分，因此部分犯罪時間已在新刑法施行之後，故諭知
    如易科罰金時，以新臺幣壹仟元折算1日之標準。而被告行
    為後，中華民國96年罪犯減刑條例業已公布施行，被告所犯
    上開二次重利犯行之犯罪時間，均在96年4月24日以前，且
    被告所犯之罪，非該條例所定不得減刑之罪，合於該條例所
    規定之減刑條件，應各予減刑二分之一為有期徒刑3月，並
    諭知如易科罰金時，分別以銀元3佰元即新臺幣9佰元折算1
    日暨新臺幣壹仟折算1日之標準。而後定應執行刑為有期徒
    刑5月，並諭知如易科罰金時，選擇最有利於被告之以銀元3
    佰元即新臺幣9佰元折算1日之標準。
據上論斷，應依刑事訴訟法第369條第1項前段、第364條、第299
條第1項前段，刑法第344條、第41條第1項前段、修正前刑法第
51條第5款、第41條第1項前段，刑法施行法第1條之1、已廢止之
罰金罰鍰提高標準條例第2條、現行法規所定貨幣單位折算新臺
幣條例第2條、中華民國96年罪犯減刑條例第2條第1項第3款、第
7條、第10條第1項，判決如主文。
本案經檢察官董怡臻到庭執行職務。
中    華    民    國   100    年    9     月    14    日
                  刑事第十五庭審判長法  官   沈宜生
                                    法  官   賴邦元
                                    法  官   林明俊
以上正本證明與原本無異。
不得上訴。
                                    書記官   徐仁豐
中    華    民    國   100    年    9     月    15    日
附錄本案論罪科刑法條全文：
刑法第344條
乘他人急迫、輕率或無經驗貸以金錢或其他物品，而取得與原本
顯不相當之重利者，處1年以下有期徒刑、拘役或科或併科1千元
以下罰金。